臺灣高等法院臺中分院刑事判決
110年度金上訴字第842號
上  訴  人  臺灣苗栗地方檢察署檢察官
被      告  吳嘉宏




上列上訴人因被告加重詐欺等案件，不服臺灣苗栗地方法院110
年度訴字第9號中華民國110年2月23日第一審判決（起訴案號：
臺灣苗栗地方檢察署109年度偵字第6852號），提起上訴，本院
判決如下：
    主  文
原判決撤銷。
吳嘉宏犯三人以上共同詐欺取財罪，處有期徒刑壹年。扣案IPHO
NE廠牌手機壹支（含門號0000000000號SIM卡壹枚），沒收。
    犯罪事實
一、吳嘉宏於民國109年11月9日起，基於參與犯罪組織之犯意，
    加入「寶芝」、「比特幣供應商」（「比特幣供應商」所涉
    詐欺等罪嫌另案偵辦中）所屬3人以上所組成，以分工方式
    實施詐騙，將詐騙所得指定匯入吳嘉宏所提供之帳戶內，再
    由吳嘉宏將詐騙所得款項提領後繳回集團，以此製造金流斷
    點方式，隱匿該詐騙所得去向，而組成具有持續性與牟利性
    之結構性詐騙集團組織。吳嘉宏依照約定，負責提供自己所
    申請、帳戶號碼00000000000000之渣打國際商業銀行帳戶（
    下稱前開帳戶）供該詐欺組織使用，並領取詐騙所得贓款。
    吳嘉宏於參與犯罪組織期間，與「寶芝」、「比特幣供應商
    」及其所屬詐欺組織其他成員，共同意圖為自己不法所有，
    基於三人以上共同犯詐欺取財及洗錢之犯意聯絡，由所屬詐
    欺組織成年成員於109年11月17日撥打電話給張○○，向其佯
    稱為敘利亞執業醫生，欲至臺灣居住並職業行醫，惟須向其
    借款購買機票等語，致張○○陷於錯誤，匯款新臺幣(下同)28
    萬5,000元至前開帳戶後，由吳嘉宏依「寶芝」指示，至銀
    行臨櫃欲提領前開款項，欲隱匿該詐欺犯罪所得去向。嗣因
    張○○匯款後察覺有異報警處理，經警通知金融機構擬將前開
    帳戶設為警示帳戶，併留意吳嘉宏是否臨櫃提款。待吳嘉宏
    於109年11月17日下午2時55分臨櫃欲提領前開款項時，經銀
    行行員報警處理，始未能順利領得款項，致隱匿犯罪所得洗
    錢未遂。警方並於吳嘉宏身上扣得供其與「寶芝」、「比特
    幣供應商」聯繫以提領、交付贓款所用之IPHONE廠牌手機1
    支（插有門號SIM卡：0000000000），而查悉上情。
二、案經苗栗縣警察局竹南分局報告臺灣苗栗地方檢察署檢察官
    偵查起訴。
    理    由
一、證據能力之說明：
  ㈠按組織犯罪防制條例第12條第1 項明定「訊問證人之筆錄，
    以在檢察官或法官面前作成，並經踐行刑事訴訟法所定訊問
    證人之程序者為限，始得採為證據。」，本案關於證人於警
    詢時之證述，既非在檢察官或法官面前作成，依上述規定，
    自不得作為認定被告吳嘉宏（下簡稱被告）涉犯組織犯罪防
    制條例罪名之事證，故下述證人警詢筆錄於認定被告違反組
    織犯罪防制條例罪名時並無證據能力。復按前開組織犯罪防
    制條例第12條第1 項中段規定，係以犯罪組織成員犯該條例
    之罪為限，至於犯該條例以外之罪，被告以外之人所為陳述
    ，自仍應依刑事訴訟法相關規定，定其得否為證據。是有關
    被告涉犯加重詐欺、一般洗錢犯行部分，就被告以外之人警
    詢陳述證據能力之認定，自無從依組織犯罪防制條例第12條
    第 1項中段規定認定均無證據能力，併此敘明。
  ㈡除前述外，本院下列所引用被告以外之人之供述證據，檢察
    官及被告於本院調查證據時，知悉有刑事訴訟法第159 條第
    1 項不得為證據之情形（本院卷第72 頁），迄至本院言詞
    辯論終結前，均未聲明異議，視為同意作為證據。本院審酌
    該等證據取得過程並無瑕疵，與本案待證事實復具相當關聯
    性，以之為本案證據尚無不當，認得為本案證據，依刑事訴
    訟法第159 條之5 規定，均有證據能力。
  ㈢本院以下所引用非供述證據，並無證據證明有出於違法取得
    情形，復經本院依刑事訴訟法踐行調查程序，亦認均有證據
    能力。
二、認定犯罪事實所憑證據及理由：
    上開犯罪事實，業據被告於原審及本院審理時均坦白承認，
    且據證人即銀行行員林誼芳於警詢時證述被告至銀行欲提領
    款項經過、證人即計程車司機徐○○、賴○○及劉○○證述前曾搭
    載被告至數金融機構等情（偵卷第49至53頁），並有前開帳
    戶之存摺內頁影本、新北市政府警察局蘆洲分局蘆洲派出所
    受理詐騙帳戶通報警示簡便格式表、受理刑事案件報案三聯
    單、內政部警政署反詐騙諮詢專線紀錄表、現場及LINE對話
    紀錄照片（偵卷第83、97、99、101、103至223、297至338
    頁）及扣案行動電話1支可資佐證，上述證人警詢筆錄，依
    照前述固不得作為認定被告涉犯組織犯罪防制條例罪名之事
    證，然有關被告涉犯組織犯罪防制條例罪名部分，縱排除上
    揭證人警詢筆錄，仍得以其餘證據作為被告自白外之補強事
    證，足認被告上開任意性自白與事實相符，足以採信。綜上
    所述，本案事證明確，被告犯行已可認定，應予依法論科。
三、論罪科刑及對原審判決暨上訴理由之說明：
  ㈠法律適用部分：
    ⒈被告與詐騙集團其餘3 人以上成員相互利用彼此之行為，
      先由集團成員向被害人張○○施用詐術，待其陷於錯誤將款
      項轉入集團成員指示帳戶，構成刑法第339 條之4 第1 項
      第2 款法定刑為1 年以上有期徒刑之加重詐欺取財罪，核
      屬洗錢防制法第3 條第1 款所規定之特定犯罪，而在該特
      定犯罪已發生、犯罪所得即洗錢標的已產生後，該詐欺組
      織成員指示被告前往提領詐得款項欲轉交集團成員「比特
      幣供應商」，目的顯在隱匿該款項作為特定犯罪所得財物
      之去向，且被告已前往銀行臨櫃欲提領款項，幸因銀行行
      員即時通報警方致未提領成功，尚未發生製造金流斷點，
      隱匿詐欺犯罪所得所在之結果，故僅構成洗錢防制法第14
      條第2 項、第1 項之一般洗錢未遂罪。
    ⒉刑罰責任之評價與法益之維護息息相關，對同一法益侵害
      為雙重評價，是過度評價；對法益之侵害未予評價，則為
      評價不足，均為法之所禁。又加重詐欺罪，係侵害個人財
      產法益之犯罪，其罪數之計算，核與參與犯罪組織罪之侵
      害社會法益有所不同，審酌現今詐欺集團之成員皆係為欺
      罔他人，騙取財物，方參與以詐術為目的之犯罪組織。倘
      若行為人於參與詐欺犯罪組織之行為繼續中，先後多次為
      加重詐欺之行為，因參與犯罪組織罪為繼續犯，犯罪一直
      繼續進行，直至犯罪組織解散，或其脫離犯罪組織時，其
      犯行始行終結。故該參與犯罪組織與其後之多次加重詐欺
      之行為皆有所重合，然因行為人僅為一參與犯罪組織行為
      ，侵害一社會法益，屬單純一罪，應僅就「該案中」與參
      與犯罪組織罪時間較為密切之首次加重詐欺犯行論以參與
      犯罪組織罪及加重詐欺罪之想像競合犯，縱該首次犯行非
      屬事實上之首次，亦因參與犯罪組織之繼續行為，已為該
      案中之首次犯行所包攝，該參與犯罪組織行為之評價已獲
      滿足，自不再重複於他次詐欺犯行中再次論罪，俾免於過
      度評價及悖於一事不再理原則。至於「另案」起訴之他次
      加重詐欺犯行，縱屬事實上之首次犯行，仍需單獨論以加
      重詐欺罪，以彰顯刑法對不同被害人財產保護之完整性，
      避免評價不足。
    ⒊查被告加入「寶芝」、「比特幣供應商」等人所屬詐欺組
      織，由不詳成員撥打電話予被害人誘騙匯款，被告再提供
      帳戶並領款，得手後繳給上手即「比特幣供應商」，顯見
      該詐欺組織內部有分工結構，屬3 人以上以實施詐術為手
      段所組成具有持續性及牟利性之有結構性組織，為組織犯
      罪防制條例第2 條第1 項所稱之犯罪組織無疑。被告於10
      9 年11月18日警詢時供稱其於本案犯行前，已有14次幫「
      寶芝」分別至不同銀行領過錢，同日偵訊時亦供稱其於同
      年月9 日係第一次幫「寶芝」到銀行領錢等語（偵卷第39
      至43頁、第238 頁），經核閱被告所有之渣打國際商業銀
      行與台中銀行帳戶之存摺封面與內頁影本，確實顯示於10
      9 年11月9 日至16日間，被告所有上開2帳戶內，有至少7
       筆不明款項匯入等證據資料，而觀諸被告之臺灣高等法
      院被告前案紀錄表，本案乃被告參與此犯罪組織首件起訴
      之案件，依照前述，被告所犯參與組織犯罪防制條例第3 
      條第1 項後段之參與犯罪組織罪部分，應與最先繫屬於法
      院之本案加重詐欺取財犯行，論以參與犯罪組織罪及加重
      詐欺取財罪。
    ⒋按金融帳戶具提存款、匯款等多項功能，持有金融帳戶之
      存摺、金融卡及密碼者，就該金融帳戶內之款項即已具管
      領能力，得為提取、轉匯等處分。被害人張○○因受詐騙於
      109年11月17日上午11時匯款至前開帳戶時，該帳戶存摺
      、提款卡均在被告持有中，被告實際上已處於得提領狀態
      ，對該匯入款項顯有管領能力，雖因被告臨櫃提款時經警
      逮捕，仍無礙被告及其所屬詐欺組織原已取得被害人張○○
      匯入款項之占有管領。故被告就本案犯行，仍應成立加重
      詐欺取財之既遂罪。
    ⒌依照上開說明，核被告所為，係犯組織犯罪防制條例第3 
      條第1 項後段參與犯罪組織罪、刑法第339條之4 第1 項
      第2 款三人以上共同犯詐欺取財罪及洗錢防制法第14條第
      2 項、第1項一般洗錢未遂罪。
    ⒍公訴意旨認被告係構成加重詐欺取財未遂罪及一般洗錢既
      遂罪，尚有未當，併此敘明。
  ㈡按共同實施犯罪行為之人，在合同意思範圍以內，各自分擔
    犯罪行為之一部，相互利用他人之行為，以達其犯罪之目的
    者，即應對於全部所發生之結果，共同負責。又共同正犯之
    成立，祇須具有犯意之聯絡及行為之分擔，既不問犯罪動機
    起於何人，亦不必每一階段犯行，均須參與。再共同正犯之
    意思聯絡，原不以數人間直接發生者為限，若有間接之聯絡
    者，亦包括在內，如甲分別邀約乙、丙犯罪，雖乙、丙間彼
    此並無直接之聯絡，亦無礙於其為共同正犯之成立。準此，
    行為人參與構成要件行為之實施，並不以參與構成犯罪事實
    之全部或始終參與為必要，即使僅參與構成犯罪事實之一部
    分，或僅參與某一階段之行為，亦足以成立共同正犯。查被
    告雖未自始至終參與各階段之犯行，且與撥打電話詐騙被害
    人張○○之成員互不相識，然被告加入該詐欺組織，並分擔提
    領被害人款項工作，堪認被告與詐欺組織其他成員係在合同
    意思範圍內，各自分擔犯罪行為之一部，並相互利用他人之
    行為，以達共同詐欺取財之犯罪目的，參諸上開說明，仍應
    就所參與之犯行，對於全部發生結果共同負責。故被告與其
    他詐欺組織成員間，有犯意聯絡及行為分擔，為共同正犯。
  ㈢罪數部分：
    被告參與本案詐欺犯罪組織之目的，即為由本案詐欺組織不
    詳成年成員施用詐術使被害人陷於錯誤而交付財物，並由被
    告擔任提領詐欺贓款工作，以轉交共犯，則被告所為參與犯
    罪組織犯行，與其所犯加重詐欺取財犯行及著手隱匿此部分
    加重詐欺犯罪所得去向之一般洗錢未遂犯行間，具有行為局
    部之同一性，屬想像競合犯，應依刑法第55條規定，從一重
    之三人以上共同犯詐欺取財罪處斷。
  ㈣刑之加重、減輕事由：
　　⒈被告前因酒後駕車之公共危險案件，經臺灣苗栗地方法院
      以104 年度苗交簡字第201 號判決，判處有期徒刑3 月確
      定，經易服社會勞動未完成改入監服刑，於104 年12月9 
      日執行完畢，有臺灣高等法院被告前案紀錄表1 份在卷可
      查，其於受有期徒刑執行完畢後5 年內，故意再犯本案有
      期徒刑以上之罪，為累犯，惟被告上開構成累犯之前科為
      酒後駕車罪，與本案罪質及犯罪類型顯然有異；且被告前
      案後經過4年11個月始再犯本案犯行，尚難認被告為本案
      犯行時，有何刑罰反應力薄弱或主觀上具特別惡性之情形
      ，本院參酌司法院大法官釋字第775號解釋意旨，不依刑
      法第47條第1項規定，加重其刑。
    ⒉按想像競合犯之處斷刑，本質上係「刑之合併」，其所謂
      從一重處斷，乃將想像競合犯組成之評價上數罪，合併為
      科刑一罪，其所對應之刑罰，亦合併其評價上數罪之數法
      定刑，而為一個處斷刑。易言之，想像競合犯侵害數法益
      者皆成立犯罪，論罪時必須輕、重罪併舉論述，同時宣告
      所犯各罪名，包括各罪有無加重、減免其刑之情形，亦應
      說明論列，量刑時併衡酌輕罪部分量刑事由，評價始為充
      足，然後依刑法第55條前段規定「從一重處斷」，非謂對
      於其餘各罪可置而不論。因此，法院決定處斷刑時，雖以
      其中最重罪名之法定刑，做為裁量之準據，惟於裁量其輕
      重時，仍應將輕罪合併評價在內。經查：
　　  ①洗錢防制法第16條第2項規定：「犯前2條之罪，在偵查
        或審判中自白者，減輕其刑。」，被告就本案犯罪事實
        於原審及本院均予坦承，是就被告所犯洗錢防制法部分
        ，依照上開規定，原應減輕其刑；雖依前揭罪數說明，
        被告就本案犯行係從一重論處三人以上共同犯加重詐欺
        取財罪，然就被告此部分想像競合輕罪得減刑部分，本
        院於依照刑法第57條量刑時，仍將併予審酌。至被告於
        偵查時，否認參與犯罪組織犯行，自與組織犯罪防制條
        例第8條第1項後段規定：「犯第3條之罪…偵查及審判中
        均自白者，減輕其刑。」之規定不符，併此敘明。
　　  ②被告就本案所犯一般洗錢犯行，已著手實行洗錢之行為
        而不遂，為未遂犯，依刑法第25條第2項規定得減輕其
        刑，依上說明，就此部分於依刑法第57條規定量刑考量
        時，亦將一併審酌。
　㈤對原審判決暨上訴理由之說明：
　　⒈原審認被告罪證明確，予以論罪科刑，固非無見。然查：
　　  ①依前述㈠⒈、⒋之說明，本院認被告應係構成一般洗錢未遂
        罪及加重詐欺取財既遂罪，原審認被告係構成一般洗錢
        既遂罪及加重詐欺取財未遂罪，尚有未當。
　　  ②依前述⒈之說明，本院認被告雖構成累犯，但裁量後無
        加重其刑之必要，原審予以加重其刑，亦有失當。
　　⒉檢察官上訴認原審就被告所涉詐欺取財罪部分，誤認定為
      未遂犯不當，提起上訴，依照上開說明，為有理由。且原
      審判決另有上開可議之處，應由本院將原判決撤銷改判。
  ㈥量刑審酌：
    爰審酌被告思慮未週，提供帳戶且依詐欺集團成員指示收取
    民眾遭騙款項，擔任最下游之車手工作，與其他成員分工遂
    行詐欺取財犯罪行為，對善良百姓財產權造成巨大威脅，並
    隱匿詐欺犯罪所得去向，危害社會經濟秩序非輕，破壞人與
    人間互信基礎，並使詐欺集團其餘上手成員得以躲避查緝，
    增加執法機關偵查困難；惟念及被告犯後於原審及本院審理
    時已坦承犯行，且無證據證明業已獲取報酬，犯後態度尚可
    ，復斟酌本案因及時為警查獲，幸未造成被害人實際損失，
    亦未達到隱匿詐欺犯罪所得去向之目的，兼衡被告於原審審
    理時自述高中肄業之智識程度，從事拆除工程、月收入約3 
    、4 萬元之經濟狀況，及未婚、未育有子女、家中尚有年邁
    父親需其照顧之生活狀況等一切情狀，量處如主文第2項所
    示之刑。
  ㈦沒收部分：
    ⒈犯罪所得部分：
　　　依照目前卷存證據資料，尚無證據足以證明被告參與此詐
      欺組織為本案犯行，有何實際犯罪所得；且被害人張○○匯
      入被告前開帳戶內款項，亦未經提領成功而洗錢未遂，尚
      無隱匿之洗錢財物，自無從依刑法第38條之1第1項及洗錢
      防制法第18條第1 項規定，諭知沒收。
    ⒉犯罪工具部分：
　　　扣案IPHONE手機1支（含門號0000-000000號SIM卡1枚），
      為被告所有，作為與「寶芝」、「比特幣供應商」聯絡所
      用工具，業據被告於原審審理時供述明確（原審卷第56至
      58頁），係供本案犯罪所用之物，應依刑法第38條第2項
      前段規定，宣告沒收。
  ㈧被告無諭知強制工作之必要：
    ⒈刑法第55條想像競合犯之規定，既列在刑法總則編第七章
      「數罪併罰」內，且法文稱「一行為而觸犯數罪名」，則
      依體系及文義解釋，可知行為人所犯數罪係成立實質競合
      ，自應對行為人所犯各罪，均予評價，始屬適當。此與法
      規競合僅選擇其中最適宜之罪名，為實質上一罪，明顯有
      別。換言之，想像競合犯本質上為數罪，各罪所規定之刑
      罰、沒收及保安處分等相關法律效果，自應一併適用，否
      則將導致成立數罪之想像競合與成立一罪之法規競合，二
      者法律效果無分軒輊之失衡情形，尚非立法者於制定刑法
      第55條時，所作之價值判斷及所欲實現之目的。刑罰評價
      對象，乃行為本身；想像競合犯係一行為觸犯數罪名，為
      避免對同一行為過度及重複評價，刑法第55條前段規定「
      從一重處斷」。又刑法第33條及第35條僅就刑罰之主刑，
      定有輕重比較標準，因此上揭「從一重處斷」，僅限於「
      主刑」，法院應於較重罪名之法定刑度內，量處適當刑罰
      。至於輕罪罪名所規定之沒收及保安處分，因非屬「主刑
      」，故與刑法第55條從一重處斷之規定無關，自得一併宣
      告。106 年、107 年間2 次修正後之組織犯罪防制條例第
      2 條第1 項所稱之犯罪組織，已排除原有之「常習性」要
      件，另將實施詐欺手段之具有持續性或牟利性之有結構性
      組織，納入本條例適用範圍，並對參與犯罪組織之行為人
      ，於第3 條第1 項後段但書規定「參與情節輕微者，得減
      輕或免除其刑」。惟同條第3 項仍規定「應於刑之執行前
      ，令入勞動場所，強制工作，其期間為3 年」，而未依個
      案情節，區分行為人是否具有反社會的危險性及受教化矯
      治的必要性，一律宣付刑前強制工作3 年。然則，衡諸該
      條例所規定之強制工作，性質上原係對於有犯罪習慣，或
      因遊蕩、懶惰成習而犯罪者，所為之處置，修正後該條例
      既已排除常習性要件，從而，本於法律合憲性解釋原則，
      依司法院釋字第471 號關於行為人有無預防矯治其社會危
      險性之必要，及比例原則等與解釋意旨不相衝突之解釋方
      法，為目的性限縮，對犯該條例第3 條第1 項之參與犯罪
      組織罪者，視其行為之嚴重性、表現之危險性、對於未來
      行為之期待性，以及所採措施與預防矯治目的所需程度，
      於有預防矯治其社會危險性之必要，且符合比例原則之範
      圍內，由法院依該條例第3 條第3 項規定，一併宣告刑前
      強制工作。是故行為人以一行為觸犯組織犯罪防制條例第
      3 條第1 項後段之參與犯罪組織罪，及刑法第339 條之 4
      第1 項第2 款之加重詐欺取財罪，依刑法第55條前段規定
      從一重之加重詐欺取財罪處斷而為科刑時，於有預防矯治
      其社會危險性之必要，且符合比例原則之範圍內，由法院
      依組織犯罪防制條例第3 條第3 項規定，一併宣告刑前強
      制工作，此有最高法院刑事大法庭108 年度台上大字第23
      06號判決先例可參。
    ⒉本院審酌被告曾從事拆除工程，且身體健全，有工作意願
      及能力，尚非遊蕩、懶惰成習之人，且無證據顯示被告曾
      加入其他詐欺集團，足見其加入本案詐欺集團，事屬偶然
      ，尚難認其有犯罪習慣。而被告加入本案詐欺組織期間非
      長，擔任「車手」領款轉交上游成員，尚非居於本案詐欺
      集團上游管理階層地位，其行為表現危險性相較為輕。且
      被告犯罪後，坦承全部犯行，本院認被告經本案論罪科刑
      處罰，已足以促其心生警惕，嚇阻再犯，並無再採取刑罰
      以外之措施限制其自由，以預防矯治其社會危險性之必要
      ，如此亦符合比例原則，故不依組織犯罪防制條例第3 條
      第3 項規定對被告諭知強制工作。
據上論結，應依刑事訴訟法第369 條第1 項前段、第364 條、第
299 條第1 項前段，組織犯罪防制條例第3 條第1 項後段，洗錢
防制法第14條第1 項、第2 項、第16條第2 項，刑法第11條、第
28條、第339 條之4 第1 項第 2款、第55條、第25條第2 項、第
38條第2項前段，刑法施行法第1 條之1 第1 項，判決如主文。
本案經檢察官彭郁清提起公訴，檢察官楊景琇提起上訴，檢察官
謝岳錦到庭執行職務。
中　　華　　民　　國　　110 　年　　7 　　月　　29　　日
            刑事第八庭　  審判長法　官　林  清  鈞
                                法　官　郭  瑞  祥
                                法　官　簡  婉  倫
以上正本證明與原本無異。
如不服本判決應於收受送達後20日內向本院提出上訴書狀，其
未敘述上訴理由者，並得於提起上訴後20日內向本院補提理由書
(均須按他造當事人之人數附繕本)「切勿逕送上級法院」。

                                書記官  林　書　慶
　　　　　　　　　　　　　　　　
中　　華　　民　　國　　110 　年　　7 　　月　　29　　日
附錄本案論罪科刑法條
中華民國刑法第339條之4
犯第339條詐欺罪而有下列情形之一者，處1年以上7年以下有期
徒刑，得併科1百萬元以下罰金：
一、冒用政府機關或公務員名義犯之。
二、三人以上共同犯之。
三、以廣播電視、電子通訊、網際網路或其他媒體等傳播工具，
    對公眾散布而犯之。
前項之未遂犯罰之。

組織犯罪防制條例第8條
犯第3條之罪自首，並自動解散或脫離其所屬之犯罪組織者，減
輕或免除其刑；因其提供資料，而查獲該犯罪組織者，亦同；偵
查及審判中均自白者，減輕其刑。
犯第4條、第6條之罪自首，並因其提供資料，而查獲各該條之犯
罪組織者，減輕或免除其刑；偵查及審判中均自白者，減輕其刑
。

洗錢防制法第14條
有第二條各款所列洗錢行為者，處7年以下有期徒刑，併科新臺
幣5百萬元以下罰金。
前項之未遂犯罰之。
前二項情形，不得科以超過其特定犯罪所定最重本刑之刑。